臺灣屏東地方法院刑事判決　　　　　　　　96年度易字第21號
公　訴　人　臺灣屏東地方法院檢察署檢察官
被　　　告　戊○○
選任辯護人　錢師風律師
上列被告因偽造文書案件，經檢察官提起公訴（95年度偵字第
7104號），本院判決如下：
    主  文
戊○○共同犯業務登載不實罪，處有期徒刑陸月，如易科罰金以
新台幣壹仟元折算壹日。
    事  實
一、戊○○具醫師資格，亦為臺灣屏東地方法院檢察署及臺灣高
    雄地方法院檢察署長年聘任之榮譽法醫師，以執行檢驗屍體
    ，交付死亡證明書為其執行業務之一，明知行政相驗時，應
    詳細檢驗屍體，據實填寫死亡證明書，若發現非病死或可疑
    為非病死之人，依法不得行政相驗，應告知申請人報請檢察
    機關依法為司法相驗。
二、緣婦人許李金鳳於民國95年11月24日下午13時許在屏東縣九
    如鄉○○路31號自宅旁養雞場，因久病厭世，以紅色塑膠繩
    圈繞頸部2 圈後，懸在晾衣用鐵架自縊，其夫許南發覺後，
    將許李金鳳解下，並通知其女兒許麗琴聯絡救護車於同日下
    午13時40分許將許李金鳳送至屏東基督教醫院急救無效，於
    同日14時30分許宣告不治。許李金鳳之子乙○○乃於當日下
    午，聯繫益壽禮儀公司將其母遺體運往屏東市立殯儀館。乙○○因屏東基督教醫院未開立死亡證明書，遂告知益壽禮儀
    公司老闆丙○○（另經臺灣屏東地方法院檢察署檢察官以95
    年度偵字第7104號為緩起訴處分）其母有上吊情事，但長輩
    顧慮自縊屬不名譽之事，望能低調處理，丙○○乃同意代尋
    法醫處理。
三、詎戊○○於同日下午14時許接獲丙○○電話，同日15時許至
    屏東市立殯儀館停屍間，相驗許李金鳳遺體。戊○○翻動死
    者頭部兩側，並打開死者雙眼檢視後，查得許李金鳳前頸部
    舌骨與甲狀軟骨間有一對稱向後斜上經兩側耳後，以及環繞
    頸部前後共計留存2 道明顯索溝痕跡，且眼瞼結膜亦有出血
    狀況，明知許李金鳳乃非病死或可疑為非病死之人，依法不
    得行政相驗，應告知申請人報請檢察機關依法為司法相驗，
    竟仍與不具執行業務身分之丙○○基於登載不實事項於業務
    上製作之私文書之犯意聯絡，由戊○○僅憑乙○○告知許李
    金鳳生前有高血壓、心臟病之病史，即在益壽禮儀公司接續
    開立死亡原因為「心臟衰竭、冠心病、高血壓」、死亡種類
    欄勾選「病死或自然死」，並蓋上「行政相驗」及「高雄地
    方法院檢察署屏東地方法院檢察署兼任法醫戊○○醫字第24
    918 號屏縣衛醫字第231 號」等印文及「戊○○」私章之許
    李金鳳死亡證明書15份，登載許李金鳳並無非病死或可疑為
    非病死之情形之不實事項，足生損害於政府機關對人民死亡
    事件管理之正確性及司法信譽，丙○○並持其中1 份死亡證
    明書準備辦理後續火葬事宜。然未及行使，即因臺灣屏東地
    方法院檢察署檢察官於同年11月25日輪值外勤時，發覺許李
    金鳳自縊死亡案未獲警方報告進行司法相驗，乃指揮員警查
    獲上情，並會同法醫、死者家屬於95年11月26日上午11時許
    對許李金鳳進行司法相驗確定真正死因，並扣得許李金鳳自
    縊用紅色塑膠繩索1 條及戊○○開立之前揭登載不實死亡證
    明書共15份。
    理  由
壹、程序方面
一、被告以外之人於偵查中向檢察官所為陳述，除顯有不可信之
    情況者外，皆得為證據，刑事訴訟法第159 條之1 第2 項定
    有明文。此乃因其本質上雖屬傳聞證據，然因檢察官代表國
    家偵查犯罪時，原則上當能遵守法定程序，且被告以外之人
    如有具結能力，仍應依法具結，以擔保其係據實陳述，最高
    法院96年度台上字第1959號著有判決可供參照。本件證人乙○○、許南、許麗琴、甲○○於偵訊中向檢察官所為之陳述
    ，均業經具結並製作結文在卷，此外亦無顯有不可信之情況
    者，依法其等於偵訊中之證言之證據資料自得容許為訴訟上
    證明之資格，而具證據能力。另刑事訴訟法第159 條之1 第
    2 項所定得為證據之被告以外之人於偵查中向檢察官所為之
    陳述，包括共同被告非以證人身分於偵查中向檢察官所為之
    陳述，係有關證據能力之規定，無關乎證據之證明力。故共
    同被告在被告本人之案件調查中，如已轉換為證人，依法具
    結陳述，並賦予被告對該共同被告所為之陳述為詰問之機會
    者，該以共同被告身分所為之陳述，法院即非不得與其以證
    人身分所為之陳述，綜合該被告以外之人全部供述證據，斟
    酌案內其他調查之證據資料，本於經驗法則及論理法則，作
    合理之比較而為取捨、判斷，此乃實質證據價值之自由判斷
    問題，最高法院96年度台上字第1677號著有判決可供參照。
    本件共同被告丙○○於95年11月26日檢察官偵訊中，就被告
    之本案為調查時，已踐行人證之調查證據程序，具結陳述，
    有該筆錄與結文可稽，此外亦無顯有不可信之情況者。依上
    開見解，其於95年11月26日向檢察官所為之陳述，依法應具
    證據能力。
二、財團法人屏東基督教醫院所出具之95年11月24日許李金鳳之
    急診病歷影本1 份，係許李金鳳因無生命跡象就醫接受診療
    之紀錄，而該醫院之醫師又係從事業務之人，於例行性之醫
    療業務診療過程中對許李金鳳所為之急救醫療行為而出具之
    證明文書，且上開書證於本件中又無顯無不可信之情況，依
    刑事訴訟法第159 條之4 第2 款規定，自得為證據，況檢察
    官、被告及其選任辯護人於本院行準備程序及審判程序時，
    就此部分證據之證據能力均表示沒有意見（見本院卷第17頁
    背面96年2 月14日準備程序筆錄），截至本案言詞辯論終結
    時止，復均未聲明異議，核以前開病歷影本與檢察官主張之
    事實有關聯性，是可認前開病歷影本具有證據能力。
三、「臺灣屏東地方法院檢察署95年11月26日（95）年檢95相字
    第673 號法醫驗斷書」（相驗卷第38至43頁），係屬於刑事
    訴訟法第206 條之鑑定報告，依刑事訴訟法第159 條第1 項
    之除外規定（該條立法理由參照），得作為證據。
四、按被告以外之人於審判外之言詞或書面陳述，除法律有規定
    者外，不得作為證據；又被告以外之人於審判外之陳述，雖
    不符前4 條之規定，而經當事人於審判程序同意作為證據，
    法院審酌該言詞陳述或書面陳述作成時之情況，認為適當者
    ，亦得為證據。當事人、代理人或辯護人於法院調查證據時
    ，知有第159 條第1 項不得為證據之情形，而未於言詞辯論
    終結前聲明異議者，視為有前項之同意，刑事訴訟法第159
    條第1 項、第159 條之5 分別定有明文。本案附卷之相驗筆
    錄、扣押物品清單為前開刑事訴訟法第159 條第1 項之傳聞
    證據，惟被告暨其選任辯護人於本院言詞辯論終結前並未就
    其證據能力聲明異議，依前開刑事訴訟法第159 條之5 第2
    項之規定，上開陳述亦有證據能力。
貳、實體方面
一、訊據被告固坦承其於95年11月24日下午14時許，接獲丙○○
    以電話通知，告以許李金鳳停屍於屏東市立殯儀館內，請其
    前往相驗；並於當日下午15時許至屏東市立殯儀館停屍間，
    由甲○○陪同，相驗許李金鳳遺體。相驗完畢後，被告隨即
    在益壽禮儀公司開立許李金鳳之死亡證明書，填寫死亡原因
    為「心臟衰竭、冠心病、高血壓」、死亡種類欄勾選「病死
    或自然死」，並蓋上「行政相驗」及「高雄地方法院檢察署
    屏東地方法院檢察署兼任法醫戊○○醫字第24918 號屏縣衛
    醫字第231 號」等印文及「戊○○」私章，共開立許李金鳳
    死亡證明書15份交予乙○○之事實；惟矢口否認有何登載不
    實之犯行，辯稱：伊有問丙○○死者是不是自殺，丙○○說
    不是，而且死者家屬亦告知伊死者生前有高血壓、心臟病，
    伊前往相驗時，死者業已穿上壽衣，伊沒有打開壽衣查看，
    均無從明知死者係自縊身亡；且伊為行政相驗之際，屍體頸
    部之索溝應非較隔2日後之司法相驗時明顯云云。惟查：
（一）95年11月24日下午13時許，婦人許李金鳳在屏東縣九如鄉
      ○○路31號自宅旁養雞場，因久病厭世，以紅色塑膠繩圈
      繞頸部2 圈後，懸在晾衣用鐵架自縊，其夫許南發覺後，
      將許李金鳳解下，並通知其女兒許麗琴聯絡救護車於同日
      下午13時40分許將許李金鳳送至屏東基督教醫院急救無效
      ，於同日下午14時30分許宣告不治一情，經證人許南、許
      麗琴、乙○○、證人丁○○於偵訊及本院審理中所言相符
      ，並有財團法人屏東基督教醫院所出具之95年11月24日許
      李金鳳之急診病歷影本、臺灣屏東地方法院檢察署95年11
      月26日（95）年檢95相字第673 號法醫驗斷書、相驗筆錄
      各1 份附卷可證，另有扣案之紅色塑膠繩圈1 捆可稽，故
      死者許李金鳳之真正死因確為自縊身亡，可堪認定。
（二）許李金鳳之子乙○○乃於當日下午14時許，聯繫益壽禮儀
      公司將其母遺體運往屏東市立殯儀館。乙○○因屏東基督
      教醫院不願開立死亡證明書，遂明確告知益壽禮儀公司老
      闆丙○○其母親乃上吊自殺，且家屬不希望死亡證明書上
      有上吊字眼，希望丙○○幫忙處理等語，丙○○明知上開
      事實，仍應允乙○○將妥善處理，而未向派出所報驗，並
      於同日下午14時許，以電話通知被告戊○○，告以許李金
      鳳停屍於屏東市立殯儀館內，請其前往相驗一情，經證人
      乙○○於偵訊及本院審理中結證屬實（見相驗卷第8 至10
      頁95年11月25日偵訊筆錄、本院卷第41至43頁96年4 月26
      日審理筆錄）；而丙○○於電話中亦未曾告知被告死者並
      非自殺死，亦業據同案被告丙○○以證人身分於本院審理
      中結證屬實（見本院卷第36頁背面96年4 月26日審理筆錄
      ）。足證被告所辯伊有於電話中詢問丙○○死者是不是自
      殺，丙○○說不是云云，顯不足採。
（三）證人即當日下午13時40分對死者許李金鳳進行急救之財團
      法人屏東基督教醫院丁○○醫生於本院審理中結證稱：病
      歷上我有敘述two hanging print cicular wrinkle on n
      eck ，有兩個環狀勒痕，該環狀壓痕非常清楚，寬度達0.
      6 公分，有細紋交錯的痕跡，可以以常識判定是繩子的勒
      痕，該痕跡用肉眼即可看到（見本院卷第47頁背面至49頁
      96年4 月26日審理筆錄）；復佐以證人即對死者許李金鳳
      進行司法相驗之法醫師己○○於本院審理中亦結證稱：頸
      部上吊痕跡非常明顯，從正面就可以看到，翻過來也看得
      到（見本院卷第44頁96年4 月26日審理筆錄）；再觀之臺
      灣屏東地方法院檢察署95年11月26日（95）年檢95相字第
      673 號法醫驗斷書之局部堪驗圖面上，死者許李金鳳頸部
      兩道索溝，一道乃自前頸部舌骨與甲狀軟骨間對稱向後斜
      上經兩側耳後，一道則環繞頸部，此有上開法醫驗斷書及
      屏東縣警察局里港分局偵查隊現場勘查照片數張附卷可證
      （見相驗卷第40頁、第53至第63頁）；顯證死者送醫急救
      之際，頸部前後即共計留存2 道明顯索溝痕跡，而其中1
      道乃自前頸部舌骨與甲狀軟骨間對稱向後斜上經兩側耳後
      ，該痕跡於正面即可清楚觀察，即使穿著高領壽衣亦應無
      礙所見。再就當日下午15時許被告對死者許李金鳳相驗之
      過程觀之，證人即當日陪同被告相驗之益壽禮儀公司員工
      甲○○於本院審理中明確結證稱：被告沒有將壽衣解下，
      但有轉動頭，亦有將臉翻過來（見本院卷第38頁背面至39
      頁背面96年4 月26日審理筆錄）；則被告既對死者許李金
      鳳轉動頭部，甚且將臉部翻轉，自無可能對於上開向後斜
      上經兩側耳後之明顯索溝視而未見，被告所辯當日相驗不
      知有此兩道索溝之詞，不足為採。
（四）被告雖辯稱索溝由於受壓迫或表皮剝落容易乾燥，隨時間
      經過而呈茶褐色皮革變化，是故若懷疑頸部有被繩索壓迫
      過，應於稍後12至14小時再辨認，因此被告於行政相驗之
      際，死者索溝應不明顯，亦有可能因急救過程中造成索溝
      不明顯云云；惟查，無論被告自行編著之「法醫學」一書
      亦或被告所提外國文獻「MEDICOLEGAL INVESTIGATION OF
      DEATH 」一書、陳世賢主編「法醫學」一書、岡田義明所
      著「現場屍體堪驗」一書中，均僅提及「頸部索溝會因上
      吊時間短、繩索柔軟，於一開始檢驗時隱約不清，之後隨
      時間經過而呈茶褐色皮革變化（Parchment-like change
      ），是故若懷疑頸部被繩索壓迫過，應停一段時間再辨別
      ，可清楚看到」（見本院卷第63至第67頁），然上開文獻
      均無提及索溝一旦清楚顯現後，竟有再行隱晦不見，復又
      於2 日後重新清楚顯現之可能；況證人即對死者許李金鳳
      進行司法相驗之法醫師己○○於本院審理中亦結證稱：「
      （問：有無可能被發現送到醫院有勒痕，急救無效，回到
      家就沒有勒痕？）就個案來講有消失的可能機會不大。」
      （見本院卷第44頁背面96年4 月26日審理筆錄）；足見本
      件死者許李金鳳既於當日下午13時40分送往醫院急救之際
      ，頸部前後即已共計留存2 道明顯索溝痕跡，自無可能於
      1 、2 小時後被告進行行政相驗時，索溝即因此消失不見
      ，被告辯稱於行政相驗之際，死者索溝應不明顯之詞，殊
      無可採。又證人即當日下午13時40分對死者許李金鳳進行
      急救之財團法人屏東基督教醫院丁○○醫生亦於本院審理
      中結證稱：「（問：像這種勒痕，如果經過急救，痕跡的
      顏色會比較減少？）應該不會短期消失，因為勒痕蠻深的
      ，且有到耳朵後面，我們會壓胸，不會動到紋路，也不會
      減緩。」（見本院卷第48頁96年4 月26日審理筆錄）；更
      足證被告所辯可能因急救過程中造成索溝不明顯云云，亦
      難稱信。
（五）再查，被告自行編著之「法醫學」一書（大夫出版社出版
      ，1992年2 月1 日出版第108 頁）中記載「在絞死或縊死
      者，其頸部必有綁緮記號，由綁緮壓迫頸部將阻塞上方血
      液返回心臟，結果靜脈鬱積，最後連微血管也鬱積，至頭
      部瘀點出血，這些瘀點可發生眼瞼及眼睛。」（見本院卷
      第72頁）。而證人即當日陪同被告相驗之益壽禮儀公司員
      工甲○○於本院審理中則明確結證稱：被告有看死者的眼
      睛（見本院卷第38頁背面96年4 月26日審理筆錄），復佐
      以證人即對死者許李金鳳進行司法相驗之法醫師己○○於
      本院審理中亦結證稱：「死者眼睛有瘀血的現象，... （
      問：請問依你專業的經驗來講，上吊死亡的屍體，大概多
      久之內，眼睛會呈現瘀血狀況？）有的幾分鐘，有的幾小
      時。...2 、3個小時之後，應該會看的出來。」（見本院
      卷第45頁背面至第46頁96年4 月26日審理筆錄）。足證被
      告既對死者許李金鳳進行相驗之際，有翻開死者遺體雙眼
      檢視，而該時死者雙眼業已承顯不正常瘀血反應，此反應
      又係在絞死或縊死者常出現之症狀，則被告故意視之而不
      見，自亦得顯證其果係明知死者許李金鳳死因可疑為非病
      死。
（六）綜上所述，被告既明知許李金鳳乃非病死或可疑為非病死
      之人，依法不得行政相驗，應告知申請人報請檢察機關依
      法為司法相驗，竟仍與不具執行業務身分之丙○○基於登
      載不實事項於業務上製作之私文書之犯意聯絡，由戊○○
      僅憑乙○○告知許李金鳳生前有高血壓、心臟病之病史，
      即在益壽禮儀公司開立死亡原因為「心臟衰竭、冠心病、
      高血壓」、死亡種類欄勾選「病死或自然死」，並蓋上「
      行政相驗」及「高雄地方法院檢察署屏東地方法院檢察署
      兼任法醫戊○○醫字第24918號屏縣衛醫字第231 號」等
      印文及「戊○○」私章之許李金鳳死亡證明書15份，以資
      證明許李金鳳並無非病死或可疑為非病死之情形之不實事
      項，自應負業務登載不實之責。本件事證已臻明確，被告
      犯行均洵堪認定，應依法論科。
二、核被告戊○○所為，係犯刑法第215 條之業務上文書登載不
    實罪。共犯丙○○，雖不具業務關係（另經臺灣屏東地方法
    院檢察署檢察官以95年度偵字第7104號為緩起訴處分），然
    與具業務關係之被告間有犯意聯絡與行為分擔，依刑法第31
    條第1 項規定，亦應論以正犯。被告戊○○先後15次開立死
    亡證明書之犯行，係於密接時地實施，侵害同一法益，各行
    為之獨立性極為薄弱，且係出於同一登載不實之目的，依一
    般社會健全觀念，在時間差距上，難以強行分開，應視為包
    括之一行為予以評價，屬接續犯。被告戊○○與丙○○基於
    共同犯罪之意思聯絡，推由被告戊○○製作登載不實之業務
    上文書，丙○○並持其中1 份死亡證明書準備辦理後續火葬
    事宜，應論以共同正犯。爰審酌被告自為醫師從業人員，並
    以法醫工作為任，自應憑其良心、全知、正義、仁心、及公
    平的心態審慎從事，無怨無悔的協助刑警破案，與檢察官的
    偵查（摘自被告自行編著之「法醫學」一書，大夫出版社出
    版，19 92 年2 月1 日出版第3 頁），竟於本案中明知死者
    死因顯非自然死，而為求便宜行事及達成家屬隱晦真正死因
    之目的，而與長久合作之益壽禮儀公司老闆丙○○基於共同
    犯意聯絡，開立不實事項之死亡證明書，其影響政府管理死
    亡人口及司法機關死因追緝工作甚鉅，甚且於犯後一再飾詞
    狡辯，推託此全因家屬故意影響其對死因之判斷，不惟對於
    死者家屬造成二度傷害，態度甚不佳；惟觀之其先前並無任
    何刑案紀錄，本件動機乃僅求大事化小，儘速將死者入殮火
    葬，並無其他因保險理賠或他殺可能之情形，影響個案程度
    尚輕，檢察官求處1 年有期徒刑尚屬過重，本院審酌以上事
    由，量處如主文所示之刑，並諭知如易科罰金之折算標準，
    以示懲戒。
三、扣案之紅色塑膠繩圈1 捆，乃死者許李金鳳用以繞頸部2 圈
    後，懸在晾衣用鐵架自縊之工具，非被告所有之物，亦與本
    件犯行無涉，爰不為沒收之諭知。
據上論斷，應依刑事訴訟法第299 條第1 項前段，刑法第28條、
第215 條、第41條第1 項前段，刑法施行法第1 條之1 ，判決如
主文。
本案經檢察官潘國威到庭執行職務。
中　　華　　民　　國　　96　　年　　5 　　月　　10　　日
                  刑事第一庭    審判長法  官吳永宋
                                      法  官黃聖涵
                                      法  官羅培毓
以上正本證明與原本無異。
如不服本判決應於收受本判決送達後十日內向本院提出上訴書狀，
其未敘述上訴理由者，並得於提起上訴後十日內向本院補提理由
書狀（均須按他造當事人之人數附繕本）「切勿逕送上級法院」
中　　華　　民　　國　　96　　年　　5 　　月　　10　　日
                                      書記官張儷薾
附錄：本案論罪科刑法條全文
中華民國刑法第215條：
從事業務之人，明知為不實之事項，而登載於其業務上作成之文
書，足以生損害於公眾或他人者，處三年以下有期徒刑、拘役或
五百元以下罰金。
